【裁判字號】    96,訴,1927
【裁判日期】    970930
【裁判案由】    偽造有價證券等
【裁判全文】
臺灣臺中地方法院刑事判決  96年度訴字第1927號
公  訴  人  臺灣臺中地方法院檢察署檢察官
被      告  乙○○
選任辯護人  阮春龍律師
被      告  丙○○
選任辯護人  鞠金蕾律師
被      告  丁○○
被      告  戊○○
上列二人共同
選任辯護人  黃英傑律師
上列被告因偽造有價證券等案件，經檢察官提起公訴（95年度偵
字第18006號），本院判決如下：
    主    文
乙○○、丙○○、丁○○、戊○○，均無罪。
    理    由
一、公訴意旨略以：被告乙○○、丙○○、丁○○、戊○○四人
    （下稱乙○○等四人），因被告戊○○與證人即告訴人甲○○（下稱證人甲○○）間因買賣股票而生糾紛，竟基於意圖
    供行使之用之犯意聯絡，由被告丙○○提供及以不詳方式，
    取得如附表編號一至三十九號所示之本票共三十九紙、編號
    四十至八十二號之支票共四十三紙，被告乙○○等四人遂共
    同於民國九十三年十一月十八日前數日之不詳時間、地點先
    偽刻證人甲○○之印章，並於前開附表編號一至十四之本票
    上、編號四十至六十四、編號七十一至七十六號、七十九至
    八十二號等支票上，冒用「甲○○」之名義，以上開偽刻之
    印章蓋於發票人欄內，而偽造完成上開本票及支票（下稱犯
    罪事實一）。被告乙○○等四人又於前揭行為後，再於不詳
    時、地，冒用「甲○○」名義，在附表編號十五至三十九號
    之本票背面、附表編號四十、四十一、四十二至五十七、五
    十九至六十一、六十三、六十五至七十三、七十七、七十八
    、八十一號支票背面，偽簽「甲○○」之印文及蓋用印章，
    以表示證人甲○○在上開支票及本票上背書，足生損害於證
    人甲○○（下稱起訴犯罪事實二）。嗣被告丁○○於九十三
    年十一月十八日，在本院刑事第十一法庭內，於本院九十三
    年度易字第一一四六號被告戊○○所涉嫌之詐欺案件（下稱
    前揭詐欺案件）中，經以證人身分訊問，於陳述前經法官諭
    知具結之義務及偽證之處罰後，命其具結，被告丁○○明知
    具結後應據實陳述，並不得為任何不實之陳述，竟基於偽證
    之犯意，於該日證稱：「用這些支票來證明甲○○欠我錢」
    、「（問：甲○○欠你錢的證據，除了你說的以外，是否有
    其他資料？）有本票、支票證明，隨便算就上千萬（當庭提
    出二疊支票、本票，上有甲○○之蓋章）」、「（問：本票
    、支票是否你偽造的）是甲○○交給我的，我沒有偽造之必
    要」、「反正票都是甲○○那邊來的，他有背書」等語，而
    就上開支票、本票是偽造乙節，為不實事項之陳述（下稱起
    訴犯罪事實三），並持附表所示之支票、本票提出於法院而
    行使之，足生損害於證人甲○○（下稱起訴犯罪事實四），
    因認被告乙○○等四人就起訴犯罪事實一部分，共同涉犯刑
    法第二百零一條第一項之偽造有價證券罪、犯罪事實二部分
    ，涉犯刑法第二百十條之偽造私文書，犯罪事實四部分，涉
    犯同法第二百零一條第二項之行使偽造有價證券罪及同法第
    二百十六條、第二百十條之行使偽造私文書罪，另被告丁○○就起訴犯罪事實三部分，涉犯刑法第一百六十八條之偽證
    罪等語。
二、按犯罪事實應依證據認定之，無證據不得認定犯罪事實；又
    不能證明被告犯罪者，應諭知無罪之判決，刑事訴訟法第一
    百五十四條第二項、第三百零一條第一項分別定有明文；且
    認定不利於被告之事實，須依積極證據，苟積極證據不足為
    不利於被告事實之認定時，即應為有利於被告之認定，更不
    必有何有利之證據，亦有最高法院三十年上字第八一六號判
    例可資參照；且認定不利於被告之事實，須依積極證據，苟
    積極證據不足為不利於被告事實之認定時，即應為有利於被
    告之認定，更不必有何有利之證據，亦有最高法院三十年上
    字第八一六號判例可資參照；並認定犯罪事實所憑之證據，
    雖不以直接證據為限，間接證據亦包括在內；然而無論直接
    或間接證據，其為訴訟上之證明，須於通常一般之人均不致
    有所懷疑，而得確信其為真實之程度者，始得據為有罪之認
    定，倘其證明尚未達到此一程度，而有合理之懷疑存在時，
    基於無罪推定之原則，即應為無罪之判決（最高法院七十六
    年臺上字第四九八六號判例參照）。又刑法第一百六十八條
    之偽證罪，以於案情有重要關係之事項，故意為虛偽之陳述
    為構成要件，最高法院三十年上字第二○三二號判例意旨參
    照，復按所謂偽證，係指證人對於所知實情故作虛偽之陳述
    而言，不包括證人根據自己之意見所作之判斷在內，亦有最
    高法院六十九年臺上字第一五○六號判例意旨參照。又按告
    訴人之告訴，本以使被告受刑事追訴為目的，故其陳述是否
    與事實相符，自應調查其他證據，以資審認，苟其所為攻擊
    之詞，尚有瑕疵，則在此瑕疵未予究明以前，即不能遽採為
    斷罪之基礎，最高法院六十九年臺上字第一五三一號判例意
    旨參照。
三、本件公訴人認被告乙○○等四人就犯罪事實一部分，涉犯刑
    法第二百零一條第一項之偽造有價證券罪；就犯罪事實二部
    分，涉犯刑法第二百十條之偽造私文書罪；就犯罪事實三部
    分，涉犯刑法第一百六十八條之偽證罪；犯罪事實四部分，
    涉犯刑法第二百零一條第二項之行使偽造有價證券罪、同法
    第二百十六條、第二百十條之行使偽造私文書罪等，無非係
    以證人甲○○之指述，及扣案之本票、支票等為證，並佐以
    扣案支票、本票上，有大部分發票人欄均先挖空，部分支票
    已交換過，甚而係拒絕往來戶，部分支票非但有證人甲○○
    之簽名，又有其背書，均與社會上一般簽發或收取票據之經
    驗法則相違背，被告丁○○顯無可能收取上開支票、本票供
    為借款之擔保等情。然查：
（一）就犯罪事實一、二之犯罪時間，起訴書漏未載明，惟經公
      訴檢察官於本院審理期日，就犯罪事實一、二部分，更正
      犯罪時間以犯罪事實四部分之行使時間為準，爰就起訴書
      事實更正如前，則本件就犯罪事實一、二部分，即無追訴
      權時效消滅之問題，先予敘明。
（二）就偽造有價證券、偽造私文書、行使偽造有價證券、行使
      偽造私文書部分：
  １、以扣案本票、支票之製作時間，因已無法確定，業經檢察
      官更正，既如前述。縱將該等本票、支票之製作時間，以
      該等票據上所載日期為準，則無異係被告乙○○等四人於
      六十年代即先將該等票據偽造，待九十三年庭訊時，始提
      出使用，若被告乙○○等四人真有意以偽造有價證券及私
      文書方式，向證人甲○○求償，則大可於九十三年庭訊前
      再行偽造即可，尤無須大費周章，先偽造完後靜待數十年
      再行提出，此顯與常情大相逕庭，自無可能先偽造完後，
      待數十年再提出之理。
  ２、再者，由卷附票據外觀而論，紙質均已泛黃，字跡亦有些
      許斑駁脫落情況，倘被告乙○○等四人真為偽造行為，更
      無須大費周章以如此泛黃之紙質為偽造，亦無可能提出為
      己證明而自陷己罪；況倘真要偽造，僅須少數張數，再將
      票面金額多填即可，此較能分散注意，亦不致於因張數多
      而造成偽造破綻遭看穿，但觀之本件扣案票據，數目高達
      八十二張之多，票面金額亦不多，則被告乙○○等四人果
      真選擇偽造數量如此多，金額如此少之票據，且又於票面
      上同時偽造簽名及印章，此非但所得金額不豐，又因張數
      多，徒增提示之繁鎖及遭人識破之可能，凡此均可說明被
      告乙○○等四人實無偽造之必要。
  ３、另就扣案票據上有挖洞乙節，起訴書所持理由固非無見，
      然按票據屬文義證券，此觀之票據法第五條規定：「在票
      據上簽名者，依票上所載文義負責」甚明，亦為使用票據
      之人所皆知之理，故倘被告乙○○等四人真有偽造並行使
      之意，則為避免行使時，因票據權利不清楚，造成行使上
      困難，以常情推之，在票據文義上，當力求清楚明瞭，始
      得遂其犯意。然觀之本件扣案票據，上均有挖洞之情事，
      顯然該等票據，由外觀觀之，非僅造成文義不明，且因挖
      洞，也大大損及該等票據之流通性，增加取得票據者之不
      便，故由扣案票據之外觀察之，亦難推知被告乙○○等四
      人有偽造及行使之犯行。
  ４、又針對挖洞部分，被告丁○○於本院前揭詐欺案件中，即
      陳述係因證人甲○○要求被告丁○○暫緩提示，被告丁○○始將票據挖洞以作紀錄，提醒自己不要提示等語（參臺
      灣臺中地方法院檢察署九十四年度交查字第五二八號偵卷
      ，下稱交查卷，第九十四頁），另證人甲○○係被告乙○○之姨丈，而被告丁○○為被告乙○○之舅舅，故證人甲○○與被告丁○○間，實有姻親之關係，且證人甲○○曾
      向被告乙○○之母親借錢而簽發票據等情，業據被告乙○○於偵查中結證綦詳（參臺灣臺中地方法院檢察署九十五
      年度偵字第一八○○六號卷，第一五四頁），此部分核與
      證人甲○○於偵查中自承確實於六、七十年間，曾向被告
      乙○○之母親借款，每筆十萬元，總計三十萬元，且確曾
      簽過本票及支票等語（參交查卷，第一九四頁）相符，顯
      見被告乙○○前揭陳述確為真實，應堪採信。又針對挖洞
      部分，被告丁○○於本院審理時，稱證人甲○○交付票據
      時，上面並無挖洞，可能後來係伊挖洞等語（參本院卷第
      一七八頁），則倘被告丁○○真有意偽造並持以行使，則
      大可始終一口咬定係證人甲○○所簽發並於交付時即已挖
      洞，而無須坦承票據上之挖洞為其所為，準此，以被告丁○○與證人甲○○間之姻親關係，輔以前揭被告乙○○之
      陳述內容，可見證人甲○○與被告乙○○等四人間，長久
      即有票據往來之紀錄，益徵前揭被告丁○○稱票據係證人
      甲○○所交付，而挖洞係應其要求所為，即值採信。
  ５、又就上揭票據曝光之原因，係於本院前揭詐欺案件中，被
      告丁○○經交互詰問時，為證明證人甲○○確實與其有債
      務糾紛，並積欠被告丁○○金錢之事實，始提出以為證，
      此觀之卷附本院前揭詐欺案件於九十三年十一月十八日之
      審理筆錄即明（見交查卷第九十二頁），故於該日出示票
      據前，被告丁○○從未將前揭票據為任何經濟上之流通或
      提示，倘該等票據係經偽造，則被告丁○○大可為流通或
      提示經拒絕後再行提出，何須一方面未流通或提出，他方
      面卻於刑事案件中提出，此不僅對己並無任何經濟利益可
      循，他方面又可能將自己偽造之犯行揭露，顯見該等票據
      ，並非偽造之票據甚明。
  ６、公訴人於起訴書上亦提及本件扣案彰化銀行霧峰分行五八
      三帳號之支票（即附表編號四十至六十四號），係被告丙○○所申請，何以會有證人甲○○之署押及印文，顯然係
      被告乙○○等四人所偽造云云，亦非無見。但被告丙○○
      之胞兄林信雄於六十八年十一月九日即已列為拒絕往來戶
      乙節，有卷附臺灣銀行霧峰分行九十六年八月十六日霧峰
      營字第○九六五○○○三三六一號函在卷可參（本院卷第
      一一五頁），此與被告丙○○所稱：伊六十四年開彰化銀
      行霧峰分行支票帳戶，是因其胞兄林信雄有票據法案在身
      ，無法開戶，才叫伊去開戶，開完戶後，伊即將支票及印
      鑑交由其胞兄林信雄處理，票都是由林信雄簽發…而其胞
      兄林信雄之配偶，即為證人甲○○配偶之大姐，六、七十
      年間，林信雄與證人甲○○常在一起…而林信雄當年住在
      被告丁○○之家中等語（參本院卷第一八二、一八三頁）
      相符，故證人甲○○與被告丙○○之胞兄林信雄，復為連
      襟之姻親關係，二人曾有若干經濟往來，亦可認定。而證
      人甲○○與被告戊○○、丁○○間，曾因合資購買股票而
      生爭執乙事，除有被告丁○○之陳述外（本院卷第一八三
      頁），復有本院前揭詐欺案件判決可參，顯見證人甲○○
      與被告戊○○、丁○○間，確實有債務糾紛存在，且渠等
      間均有親戚關係，卻對簿公堂，堪認彼此間關係甚差，則
      證人甲○○所言，即無法排除因雙方債糾及官司生惡之可
      能，其所言之真實性，即值懷疑。
（四）就偽證罪部分：
      扣案票據係被告丁○○於前揭詐欺案件中，為證明證人甲○○有積欠其債務始提出乙節，既如前述，復經本院前揭
      詐欺案中採為判決基礎：「告訴人與證人丁○○間早存有
      債權債務糾紛，有丁○○提出之支票、本票數張附卷足憑
      」，並經臺灣高等法院臺中分院九十四年度上易字第一一
      二號上訴駁回確定。故被告丁○○提出扣案票據，以證明
      係證人甲○○所簽發而交付，以證明係證人甲○○所積欠
      之款項，其係基於己身所見所聞而為證述，亦經前揭判決
      認定屬實，自難謂有何虛偽陳述。
（五）綜上所述，就扣案票據部分，不論從票據之外觀、證人甲○○與本件被告乙○○等四人間之親戚關係、前之經濟交
      易往來關係、嗣後因而對簿公堂、本件票據提出之時間、
      原因等以觀，本院認證人甲○○之指訴有前揭嚴重瑕疵，
      且乏能認與事實相符之佐證，公訴徒憑其之片面陳述即遽
      行起訴，其證據顯有不足。另就偽證罪部分，因被告丁○○所提出之證據及所為之證述，業經本院前揭詐欺案件及
      臺灣高等法院臺中分院亦以上訴駁回確定認定屬實，即無
      任何虛偽陳述，此外，本院復查無其他積極之事證，足認
      被告乙○○等四人確有公訴人所指之行使及偽造有價證券
      、私文書及偽證之犯行，本件為不能證明被告犯罪，應諭
      知無罪之判決。
據上論斷，應依刑事訴訟法第三百零一條第一項，判決如主文。
中    華    民    國    97    年    9     月    30    日
                刑事第十一庭  審判長法  官  王世華
                                    法  官  丁智慧
                                    法  官  林慶郎
以上正本證明與原本無異
如不服本判決，應於收受本判決後十日內向本院提出上訴書狀，
其未敘述上訴理由者，並得於提起上訴後十日內向本院補提理由
書狀（均須按他造當事人之人數附繕本）。
                                   書記官  廖春玉
中    華    民    國    97    年    9     月    30    日


司法院資訊處製作；財團法人民間司法改革基金會備份。
